臺灣高等法院刑事判決
110年度上訴字第702號
上  訴  人  臺灣桃園地方檢察署檢察官
被      告  黃成益



上列上訴人因被告違反毒品危害防制條例案件，不服臺灣桃園地
方法院109年度審訴字第375號，中華民國109年12月30日第一審
判決（起訴案號：臺灣桃園地方檢察署108年度毒偵字第6767號
），提起上訴，本院判決如下：
    主    文
原判決撤銷，發回臺灣桃園地方法院。
　　理    由
一、公訴意旨略以：被告黃成益前因施用毒品案件，經臺灣桃園
    地方檢察署（下稱桃園地檢署）檢察官以104年度毒偵字第8
    72號、第1098號為緩起訴處分確定，復因於緩起訴期間違反
    應遵守之事項，經桃園地檢署檢察官以105年度撤緩字15號
    依法撤銷緩起訴處分，並以105年度撤緩毒偵字第10號提起
    公訴，經原審法院以105年度審訴字第697號判決判處有期徒
    刑6月、3月，應執行有期徒刑10月確定，於民國105年12月1
    3日易科罰金執行完畢，又因施用毒品案件，經原審法院以1
    05年度審訴字第1249號判決判處有期徒刑7月確定，於106年
    12月30日執行完畢。詎仍不知戒除毒癮，分別基於施用第一
    級毒品海洛因及第二級毒品甲基安非他命之犯意，於108年1
    1月19日晚間11時許，在桃園市○○區○○路000號○○○○網咖店內
    ，先以摻入香菸吸食方式，施用海洛因1次，再以燃燒玻璃
    球吸食煙霧方式，施用甲基安非他命1次。嗣於108年11月20
    日中午12時許，為警在桃園市○○區○○街00號8樓829室查獲。
    因認被告涉犯毒品危害防制條例第10條第1項、第2項施用第
    一級、第二級毒品罪嫌。
二、原判決意旨略以：被告前因施用毒品案件，經桃園地檢署檢
    察官以104年度毒偵字第872號、第1098號為緩起訴處分確定
    ，復因於緩起訴期間違反應遵守之事項，經桃園地檢署檢察
    官以105年度撤緩字15號撤銷緩起訴處分，並以105年度撤緩
    毒偵字第10號提起公訴，經原審法院以105年度審訴字第697
    號判決判處有期徒刑6月、3月，應執行有期徒刑10月確定；
    再因施用毒品案件，經桃園地檢署檢察官以107年度毒偵字
    第3019號為附命完成戒癮治療之緩起訴處分，並於107年10
    月8日確定，嗣因被告於緩起訴期間未完成戒癮治療，業經
    該署檢察官於109年3月30日以109年度撤緩字第97號為撤銷
    緩起訴處分，並以109年度撤緩毒偵字第336號向原審法院提
    起公訴，故被告上揭2次經桃園地檢署檢察官為緩起訴處分
    後，所附命完成戒癮治療均未履行完成等節，有本院被告前
    案紀錄表、施用毒品案件紀錄表在卷可考。是公訴意旨所指
    被告本案施用毒品犯行，應依毒品危害防制條例第20條第1
    項之規定令被告入勒戒處所觀察、勒戒。被告縱曾經檢察官
    為附命完成戒癮治療之緩起訴處分，然該附命完成戒癮治療
    之緩起訴處分亦遭撤銷，被告實際上並未完成戒癮治療，自
    難等同曾受「觀察、勒戒或強制戒治」執行完畢視之，依上
    說明，自應再令觀察、勒戒，且不因其間是否另犯施用毒品
    罪經起訴、判刑或執行而有不同。而檢察官未及審酌有無對
    被告附命完成戒癮治療之緩起訴處分之可能，逕予起訴，其
    訴訟條件已有欠缺，且對被告權益影響重大，其起訴之程序
    違背規定，爰不經言詞辯論，逕為諭知不受理之判決等語。
三、經查：
  ㈠按97年4月30日修正公布之毒品危害防制條例第24條第1項（1
    09年1月15日公布之新法亦同），已改採觀察、勒戒等處遇
    與「附命緩起訴」並行之雙軌模式，後者並擴及毒品危害防
    制條例第23條第2項（3年內再犯）情形，可見立者有意在「
    附命緩起訴」程序，對施用第一級、第二級毒品者，採取更
    為寬容之態度。上述二程序其執行方式有別，其間仍有差異
    。前者依毒品危害防制條例第20條第1項、第2項之規定，視
    其執行成效，由觀察、勒戒，進而強制戒治，循序為之。後
    者依修正前毒品危害防制條例第24條第1項，檢察官得為「
    附命緩起訴」。而依「認定標準」第3條、第7條、第11條規
    定，「戒癮治療」包括「藥物治療、心理治療、社會復健治
    療」、「戒癮治療之期程以連續1年為限」、檢察官為上開
    緩起訴處分得指定被告應遵行事項等。被告同意參加「附命
    緩起訴」，即應完成「戒癮治療」、檢察官指定之應遵行事
    項至緩起訴期間屆滿乃止。前者與後者對照以觀，「附命緩
    起訴」雖得佐以採尿、對相關規定遵守等方式之約制，使被
    告確實完成「戒癮治療」，但「戒癮治療」始為「附命緩起
    訴」之核心治療方式，並得取代觀察、勒戒等處遇，期能完
    全戒除被告之毒癮。
  ㈡被告前因施用第一級毒品、施用第二級毒品案件，經桃園地
    檢署檢察官以107年度毒偵字第3019號為附命完成戒癮治療
    之緩起訴處分確定，緩起訴期間為107年10月8日至109年4月
    7日止，嗣因被告於緩起訴處分期間內故意更犯有期徒刑以
    上之施用第一級毒品罪，檢察官以109年度撤緩字第97號撤
    銷上開緩起訴處分確定，然被告業已於108年10月7日完成戒
    癮治療之處遇等情，此有本院被告前案紀錄表、上開撤銷緩
    起訴處分書、本院110年3月30日公務電話查詢紀錄表各1份
    在卷可憑（見本院卷第23至44、57至59頁）。是依前揭說明
    ，被告前經檢察官為附命完成戒癮治療之緩起訴處分，其緩
    起訴處分雖經撤銷，然被告既已確實完成戒癮治療，應認被
    告已接受等同觀察、勒戒之處遇，被告於前開戒癮治療履行
    完成（108年10月7日）3年內再犯本件（108年11月19日）施
    用第一級、第二級毒品犯行，檢察官就本件施用第一級、第
    二級毒品犯行逕向法院提起公訴，於法尚無違誤。然原審竟
    率認被告實際上並未完成戒癮治療，自難等同曾受「觀察、
    勒戒或強制戒治」執行完畢視之，自應再令觀察、勒戒，檢
    察官逕予起訴，其起訴之程序違背規定，原判決逕為不受理
    之判決，尚嫌速斷，即有未洽。檢察官上訴意旨援引最高法
    院104年度第二次刑事庭會議決議意旨及現行毒品危害防制
    條例第24條第2項法理，指摘原判決不當，雖為無理由，惟
    原判決既有上開可議之處，即屬無可維持，且為維持被告審
    級利益，自應由本院將原判決撤銷，發回原審法院更為適法
    之裁判，並不經言詞辯論為之。
據上論斷，應依刑事訴訟法第369條第1項但書、第372條，判決
如主文。
本案經檢察官林敬展提起公訴，檢察官林曉霜提起上訴。
中　　華　　民　　國　　110 　年　　3 　　月　　31　　日
　　　　　　　  　刑事第二十三庭審判長法　官  許永煌
　　　　　　　　　　　　　　　　　    法　官  黃美文
　　　　　　　　　　　　　　　　　    法　官  雷淑雯
以上正本證明與原本無異。
施用第二級毒品部分不得上訴。
施用第一級毒品部分如不服本判決應於收受送達後20日內向本院
提出上訴書狀，並應敘述具體理由；其未敘述上訴理由者，應於
上訴期間屆滿後20日內向本院補提理由書（均須按他造當事人之
人數附繕本）「切勿逕送上級法院」。
                                      書記官  林立柏
中　　華　　民　　國　　110 　年　　4 　　月　　1 　　日